ACORDAO-COMPLETO-2453149

ACÓRDÃO 8603/2021 ATA 19/2021 - PRIMEIRA CÂMARA

VISTOS, relatados e discutidos estes autos de aposentadoria concedido pela Gerência Executiva do INSS - Pelotas/RS - INSS/MPS.
ACORDAM os ministros do Tribunal de Contas da União, reunidos em sessão da 1ª Câmara, diante das razões expostas pelo relator, em:
9.1. considerar automaticamente registrado, em 11/1/2021, o ato  do Sr. Pedro Adão Lucas D'avila (10162208-04-2012-000019-9, peça 3) , e encaminhar os autos à Secretaria de Fiscalização de Integridade de Atos e Pagamentos de Pessoal e de Benefícios Sociais para a adoção dos procedimentos necessários com vistas à revisão de ofício, nos termos do subitem 9.2.1 do Acórdão 122/2021-TCU-Plenário;
9.2. encerrar e arquivar os presentes autos.

Concessão de aposentadoria.

Primeira Câmara

3. Interessado: Pedro Adão Lucas D'avila (XXX.242.650-XX).

13.1. Ministros presentes: Benjamin Zymler (na Presidência), Vital do Rêgo e Jorge Oliveira.
13.2. Ministro-Substituto convocado: Marcos Bemquerer Costa.
13.3. Ministro-Substituto presente: Weder de Oliveira (Relator).

WEDER DE OLIVEIRA

Em exame, ato de concessão de aposentadoria emitido pela Gerência Executiva do INSS - Pelotas/RS - INSS/MPS.
Reproduzo, com ajustes de forma, a instrução do auditor da Secretaria de Fiscalização de Integridade de Atos e Pagamentos de Pessoal e de Benefícios Sociais (Sefip) , (peça 5) , que recebeu anuência do diretor da unidade especializada (peça 6) , e manifestação de concordância do MP/TCU, representado pelo procurador Marinus Eduardo De Vries Marsico (peça 7) :
" (...) EXAME TÉCNICO  
Exame das constatações
3.	Em análise, verifica-se que o interessado foi inativado em 01/06/2012, com proventos integrais, computados mais de 44 anos de tempo de atividade (considerando o tempo insalubre averbado) . Incorporou, ainda, 29% a título de adicional por tempo de serviço.
4.	No ato, consta averbação de "tempo ponderado", referente a averbação de tempo insalubre celetista, visto que houve aplicação da ON 7/2007-MPOG, que regula o assunto. Diante disso, o procedimento de praxe seria realizar diligência à entidade para carrear aos autos a documentação comprobatória.
5.	Todavia, ressalte-se que, mesmo excluído o tempo acima mencionado, o interessado ainda computaria o tempo de contribuição exigido pelo fundamento legal apontado no ato. Assim, queda-se desnecessário analisar mais profundamente a questão, visto que não irá alterar a situação funcional do interessado.
6.	Em consulta as rubricas cadastradas no ato e que compuseram a base de cálculo do benefício pensional, houve inclusão de rubrica referente a rubrica de "3,17%" (peça 2) , o que é considerado indevido pela Jurisprudência desta Corte. In verbis:
Acórdão 213/2012-TCU-Segunda Câmara, relator Ministro Augusto Nardes. 
É entendimento pacífico desta Corte que os pagamentos dos percentuais relativos a planos econômicos, a exemplo da denominada URV (3,17%) , não se incorporam aos salários em caráter permanente, pois têm natureza de antecipação salarial, sendo devidos somente até a reposição das perdas salariais havidas no ano anterior, o que ocorre na primeira data-base posterior ao gatilho, conforme o Enunciado n. 322 do Tribunal Superior do Trabalho (TST) .
Acórdão 1176/2015-TCU-Plenário, relator Ministro-substituto André Luís de Carvalho
9.3. determinar a todos os órgãos, autarquias e fundações autárquicas da administração pública federal que observem as seguintes orientações: 
 (...) 
9.3.2. a inclusão de parcelas de planos econômicos (Plano Collor, URV, URP e outros) no cálculo da média das remunerações de contribuição depende da existência de sentenças judiciais que lhes deem suporte jurídico, devendo ser considerado apenas o período em que foram legalmente recebidas, uma vez que parcelas indevidas não podem compor essa média, independentemente de o servidor ter eventualmente contribuído sobre elas, sem prejuízo de que, nos termos da lei, o interessado possa buscar a devida repetição desse indébito
7.	O Controle Interno propôs a ilegalidade com a seguinte justificativa:
Opinamos pela ilegalidade da aposentadoria, somente devido à manutenção da percepção da rubrica 10288 (R$ 7,77) , por ter o inativo firmado opção pela Carreira do Seguro Social (Lei 10.855/2004) . O inativo assinou o Termo de Opção pela Carreira do Seguro Social - Lei nº 10.855/2004 em 05/02/2004, cfe. cópia à fl. 91 do processo nº 35275.000080/2012-08. 
Porém, apesar de sua opção, prossegue recebendo mensalmente a rubrica 10289 - Decisão Judicial.
Não Transitada em Julgado, conforme informado pela unidade, em 08/10/2014 (fl. 96 do processo) . Questionada, a UJ argumentou que o servidor permaneceu recebendo a rubrica judicial 10288 << (...) foram incluídos em folha de pagamento em face de determinação judicial e compuseram a base de proventos (...) >>. 
CONCLUSÃO
8.	Será proposto que o ato seja apreciado pela ilegalidade, em virtude da inclusão na base de cálculo dos proventos de rubrica indevida.
9.	Registre-se ainda que a análise do presente feito observou o regramento inscrito na Resolução TCU 315/2020, e que o ato concessório completará 5 (cinco) anos no TCU em 11/01/2021.
PROPOSTA DE ENCAMINHAMENTO
10.	Ante o exposto, propõe-se:
a) considerar ilegal e recusar registro ao ato abaixo nominado, com base nos arts. 71, inciso III, da Constituição Federal, 1º, inciso V, e 39, inciso II, da Lei 8.443/1992 e 260, § 1º, do Regimento Interno do Tribunal de Contas da União (TCU) ;
	- PEDRO ADAO LUCAS D'AVILA, CPF XXX.242.650-XX, ato número 10162208-04-2012-000019-9 (inicial) .
b) dispensar a devolução dos valores indevidamente recebidos até a data da ciência da GERÊNCIA EXECUTIVA DO INSS - PELOTAS/RS - INSS/MPS do Acórdão que vier a ser proferido, com base no Enunciado 106 da Súmula da Jurisprudência do TCU;
c) determinar à GERÊNCIA EXECUTIVA DO INSS - PELOTAS/RS - INSS/MPS, com base no art. 45 da Lei 8.443/1992 e no art. 4º, inciso I, da Resolução TCU 315/2020, que:
c.1) faça cessar os pagamentos decorrentes do ato impugnado, comunicando ao TCU, no prazo de quinze dias, as providências adotadas, nos termos dos art. 262, caput, do Regimento Interno do TCU, 8º, caput, da Resolução - TCU 206/2007;
c.2) cadastre novo ato, livre da irregularidade apontada, submetendo-o ao TCU no prazo de trinta dias, nos termos dos arts. 262, § 2º, do Regimento Interno do TCU e 19, § 3º, da Instrução Normativa - TCU 78/2018; 
c.3) informe ao interessado o teor do Acórdão que vier a ser prolatado, encaminhando ao TCU, no prazo de trinta dias, comprovante da data de ciência pelo interessado, nos termos do art. 4º, § 3º, da Resolução - TCU 170/2004, alertando-o de que o efeito suspensivo proveniente de eventual interposição de recurso não o exime da devolução dos valores indevidamente percebidos após a notificação, em caso de não provimento desse recurso."
É o relatório.

não há.

Procurador Marinus Eduardo De Vries Marsico.

APOSENTADORIA. ATO ENVIADO AO TRIBUNAL HÁ MAIS DE 5 (CINCO) ANOS. RE 636.553. ACÓRDÃO 122/2021-TCU-PLENÁRIO. REGISTRO TÁCITO DO ATO. DEVOLUÇÃO DOS AUTOS À SEFIP PARA AVALIAR POSSÍVEL REVISÃO DE OFÍCIO.

APOSENTADORIA (APOS)

Secretaria de Fiscalização de Integridade de Atos e Pagamentos de Pessoal e de Benefícios Sociais (Sefip).

Trata-se de ato de concessão de aposentadoria emitido pela Gerência Executiva do INSS - Pelotas/RS - INSS/MPS.
1. A Secretaria de Fiscalização de Integridade de Atos e Pagamentos de Pessoal e de Benefícios (Sefip) propõe o julgamento pela ilegalidade do ato  do Sr. Pedro Adão Lucas D'avila (10162208-04-2012-000019-9, peça 3) , "em virtude da inclusão na base de cálculo dos proventos de rubrica indevida" (peça 7) . O MP/TCU anuiu à proposta
1. Há deslinde diferente para o caso, uma vez que o ato deu entrada nesta Corte de Contas em 11/1/2016, há mais de 5 (cinco) anos, atraindo, portanto, o entendimento do Supremo Tribunal Federal exarado na decisão no âmbito do RE 636.553, na qual foi fixado o prazo de cinco anos para resolução de mérito de atos de concessão, após o qual serão considerados tacitamente registrados.
1. Em linha com a decisão acima citada, o Tribunal prolatou o Acórdão 122/2021-TCU-Plenário, cujo sumário assim dispõe:
"ATOS DE PENSÃO MILITAR. LEGALIDADE DE UM ATO. ILEGALIDADE DOS DEMAIS ATOS. TRANSCURSO DO PRAZO DE 5 ANOS DESDE A ENTRADA DOS ATOS ILEGAIS NO TCU. ATOS TACITAMENTE REGISTRADOS, CONSOANTE ENTENDIMENTO DO STF NOS EMBARGOS DE DECLARAÇÃO NO RECURSO EXTRAORDINÁRIO 636.553/RS, EM 4/12/2020. POSSIBILIDADE DE REVISÃO DE OFÍCIO, COM FULCRO NO ART. 54 DA LEI 9.874/1999, C/C O ART. 260, § 2º, DO RI/TCU. DETERMINAÇÃO INSTAURAÇÃO DE PROCEDIMENTO DE REVISÃO DE OFÍCIO. OUTRAS DETERMINÇÔES À SEFIP. 1. Passados cinco anos, contados de forma ininterrupta, a partir da entrada do ato de admissão e de concessão de aposentadoria, reforma e pensão (CF, 71, III) no TCU, o ato restará automaticamente estabilizado e considerado registrado tacitamente (RE 636.553/RS, Pleno, rel. E. Ministro Gilmar Mendes) . 2. Estabilizado o ato, abre-se, a partir daí, a possibilidade de sua revisão, nos termos do art. 54 da Lei 9.874/1999 (ED no RE 636.553/RS, Pleno, rel. E. Ministro Gilmar Mendes) ."
1. Com essas considerações, o ato de aposentadoria do Sr. Pedro Adão Lucas D'avila deve ser considerado tacitamente registrado em 11/1/2021, sem embargo de encaminhar o processo à Sefip para, se for o caso, adoção das medidas com vistas à revisão de ofício do ato, nos termos do Acórdão 122/2021-TCU-Plenário.
Diante do exposto, manifesto-me pela aprovação do acórdão que ora submeto à apreciação deste Colegiado.
TCU, Sala das Sessões Ministro Luciano Brandão Alves de Souza, em tagDataSessao.
Weder de Oliveira 
Relator